【裁判字號】    96,易,6374
【裁判日期】    970215
【裁判案由】    詐欺
【裁判全文】
臺灣臺中地方法院刑事判決              96年度易字第6374號
公  訴  人  臺灣臺中地方法院檢察署檢察官
被      告  辛○○
上列被告因詐欺案件，經檢察官提起公訴（九十六年度偵字第二
五三二六號）及移送併辦（臺灣臺中地方法院檢察署九十六年度
偵字第二八九０四號、臺灣士林地方法院檢察署九十六年度偵字
第一四七０九、一三一八一號、臺灣桃園地方法院檢察署九十六
年度偵字第二九二三一號、臺灣板橋地方法院檢察署九十六年度
偵字第二九二四八號、九十七年度偵字第二四六八號），本院判
決如下：
    主    文
辛○○幫助意圖為自己不法之所有，以詐術使人將本人之物交付
，處有期徒刑參月，如易科罰金，以新臺幣壹仟元折算壹日。
    犯罪事實
一、辛○○明知金融機構帳戶係個人理財之重要工具，且關係個
    人財產、信用之表徵，可預見如交予他人使用，或經不詳年
    籍姓名之人無故蒐集他人之存摺、金融卡、密碼等帳戶資料
    ，而未加以闡明正常用途，有供作財產犯罪用途之可能，對
    於提供帳戶雖無引發他人萌生犯罪之確信，但仍不顧他人所
    可能遭受財產上損害之危險，竟基於縱若有人持其存摺、提
    款卡及密碼後，自行或轉交他人用以實施犯罪，供作被害人
    匯款之用，仍不違背其本意之幫助使用其帳戶者向他人詐欺
    取財之不確定故意，於民國九十六年七月五日，自其在中國
    信託商業銀行鳳山分行所申請開立帳號000000000
    000號金融帳戶轉帳新臺幣（下同）二千元後，扣除轉帳
    手續費十七元，帳戶餘額僅餘三十元，旋將上開帳戶之存摺
    、提款卡及密碼等資料，於不詳地點，交付予真實姓名、年
    籍不詳之成年人所屬詐欺集團使用，而容許他人所屬不法犯
    罪集團成員藉該帳戶以遂行詐欺取財之犯罪。之後，取得辛○○上開帳戶之存摺、金融卡、密碼等物之人，即與其所屬
    之詐欺取財集團成員，共同基於意圖為自己不法所有之犯意
    聯絡，先後於如附表所示之時間，各以如附表所示之手法，
    要求如附表被害人欄所示戊○○等人分別匯款至上開帳戶內
    ，致使如附表被害人欄所示之戊○○等人均因而陷於錯誤，
    於如附表所示時、地，分別匯入如附表所示金額至上開帳戶
    。嗣經如附表被害人欄所示戊○○等人察覺情況有異，經報
    警處理，始由警循線查知上情。
二、案經臺中市警察局第六分局報告臺灣臺中地方法院檢察署檢
    察官偵查起訴，暨臺中縣警察局太平分局報告臺灣臺中地方
    法院檢察署檢察官、臺北市政府警察局士林分局報告臺灣士
    林地方法院檢察署檢察官、桃園縣政府警察局龜山分局報告
    臺灣桃園地方法院檢察署檢察官、臺北縣政府警察局海山分
    局及新莊分局報告臺灣板橋地方法院檢察署檢察官移送併案
    。
    理    由
一、訊據被告辛○○固供承上開金融機構帳戶為其所開設，並於
    九十六年七月五日自其上開帳戶辦理轉帳事宜，且對於如附
    表所示戊○○等被害人遭詐欺之事實俱不爭執在卷，惟矢口
    否認有何幫助詐欺取財之犯行，辯稱：伊於九十六年九月初
    發現上開帳戶存摺等資料遺失，當時因為伊要領復華銀行帳
    戶內的薪水，銀行方面說因為帳戶被凍結了所以不能領，才
    發現上開中國信託商業銀行的帳戶遺失。上開帳戶是在九十
    六年七月中旬與公司聚餐後遺失的，未將帳戶販賣交付他人
    ，不知道存摺資料遭利用詐欺取財云云。經查：
  (一)如附表被害人欄所示之戊○○等人如何因受詐騙而先後將如
    附表詐騙金額欄所示款項匯入被告上開帳戶等情，已據被害
    人戊○○、乙○○、丙○○、甲○○、壬○○、
    己○○、庚○○等於警詢時或偵查中指述綦詳（見太
    平分局警卷第四至五頁、第六分局警卷第五至七頁、偵字
    第二五三二六號第七頁、偵字第二九二三一號卷第一０至
    一一頁、第三九至四二頁、偵字第二九二四八號卷第六至
    七頁、偵字第一三一八一號卷第一四至一五頁、偵字第
    一四七０九號卷第四至五頁、偵字第二四六九號卷第七至
    八頁），並有戊○○部分：郵政跨行匯款申請書（見太平
    分局警卷第六頁）、乙○○部分：郵政自動櫃員機交易明
    細表（見第六分局警卷第八頁）、丙○○部分：證人黃為
    成之證述（見偵字第二九二三一號卷第四一至四二頁）、郵
    政存簿內頁影本（見偵字第二九二三一號卷第一四頁）、
    甲○○部分：合作金庫銀行自動櫃員機交易明細單（見偵字
    第二九二四八號卷第一二頁）、壬○○部分：證人黃聖峰
    之證述（見偵字第一三一八一號卷第一六至一八頁）、存摺
    內頁影本（見偵字第一三一八一號卷第二八頁）、己○○
    部分：中國信託商業銀行自動櫃員機交易明細表（見偵字第
    一四七０九號卷第九頁）、庚○○部分：中國信託商業銀
    行自動櫃員機交易明細表（見偵字第二四六九號卷第九頁）
    附卷可稽，此外，復有被告之中國信託商業銀行鳳山分行帳
    號000000000000號帳戶開戶基本資料、歷史交
    易明細表、各該被害人網路交易、拍賣網頁資料等在卷可佐
    ，足認被告所開設上開帳戶確遭利用供作詐騙集團向上開被
    害人詐騙金錢所用甚明。
  (二)被告雖以前開情詞置辯，惟查，被告前於警詢時陳稱：伊於
    九十六年七月五日把存簿放在家房間裡，晚上出門時把提款
    卡跟存簿一起帶出去，有提領二千元，後來就沒印象了等語
    （見第六分局警卷第三頁），於本院審理中改陳：上開帳戶
    於九十六年七月中旬與公司聚餐後遺失了，因為那天伊要去
    領錢，所以才會帶存摺，伊是在高雄市○○路、明成路那裡
    的海產店遺失的等語（見本院九十七年一月九日準備程序筆
    錄第三頁），是以，被告對於其上開帳戶存摺等資料如何遺
    失一節，前後供述不一，已難採憑。被告復自承伊將密碼寫
    在存摺上（見前揭準備程序筆錄第四頁），苟被告上開帳戶
    存摺、金融卡等資料確係遺失，且遺失前將密碼書寫於存摺
    上，則其於密碼亦同時遺失外流之情形下，又豈有未迅即親
    自前往金融機構辦理掛失手續，而無端任由拾獲之人得以使
    用其帳戶之理？被告復陳稱伊當天拿上開帳戶存摺、提款卡
    出去是要領錢並刷摺等語，苟係屬實，則其攜帶存摺等物出
    門係有其使用目的，何以未於返回住處後及時察看、收放其
    存摺、提款卡等物而發現遺失與否？竟遲至九十六年九月始
    行發現遺失，與常情有違。再被告自承：伊有習慣於每月五
    日自其復華商業銀行之薪資帳戶轉帳二千元至三千元至上開
    中國信託商業銀行帳戶等語（見本院前揭準備程序筆錄第四
    至五頁），惟徵諸卷附之被告中國信託商業銀行鳳山分行帳
    號000000000000號帳戶之交易明細表，被告固
    於九十六年七月五日存入二千元至上開中國信託商業銀行帳
    戶，然隨即於同日辦理同額轉帳二千元之支出，其後於九十
    六年八月後，即未再有其所謂習慣上於每月五日轉帳二千或
    三千元之事實呈現於交易明細資料上，除有如附表所示被害
    人之匯款、轉帳交易紀錄外，查無被告自行轉帳之交易紀錄
    ，而與其所陳上開轉帳習慣不符，益徵被告已預見或知悉其
    上開中國信託商業銀行帳戶已脫離其管領掌握，淪入他人手
    中。是被告所辯遺失一節，難以採信，而應是提供帳戶供他
    人使用甚明。
  (三)且按一般社會常情，欲使用金融卡領取款項者，須於金融機
    構設置之自動櫃員機上依指令操作，並輸入正確之密碼，方
    可順利領得款項，由此可見，如非經帳戶所有人同意、授權
    而告知金融卡密碼等情況，單純持有金融卡之人，欲隨機輸
    入號碼而領取款項之機會，以晶片金融卡六位至十二位密碼
    之設計，不法之人任意輸入號碼而與正確之密碼相符者，機
    率微乎其微。參諸被告上開中國信託商業銀行帳戶之交易明
    細表顯示，自被告自承於九十六年七月五日辦理轉帳二千元
    後，該帳戶扣除轉帳手續費十七元，帳戶餘額僅餘三十元，
    而自同年八月六日起即陸續有如附表所示戊○○等被害人之
    多筆匯款、轉帳及提領紀錄，被告亦自承不認識各該被害人
    （見本院九十七年一月三十日審判筆錄第七頁），容有異常
    交易往來情況，顯見被告應係於九十六年七月五日辦理轉帳
    手續後，旋將其所保管之各該帳戶資料交付他人，且一併告
    知晶片金融卡密碼俾利他人使用無訛。再依上開帳戶交易明
    細資料，於被害人戊○○等人匯款後，旋遭提領，益徵上開
    帳戶之存摺、金融卡及密碼資料確已流入他人之手，如非被
    告將該帳戶密碼告知他人，該帳戶應無於瞬間即遭人以金融
    卡、密碼資料進行提款使用，並旋遭人供作詐欺取財之人頭
    帳戶使用，是該帳戶晶片金融卡之相關密碼應係被告告知他
    人者自明。況以不法詐欺集團，若非確定該帳戶所有人不會
    報警或掛失止付，伊等應不至於以該帳戶從事於財產犯罪，
    以避免遭警循線追查或帳戶遭凍結致徒勞無功，而此等確信
    ，在該帳戶資料係竊得或拾得之情形，實無發生之可能。準
    此，被告辯稱上開帳戶資料係遺失云云，不足採信。堪認被
    告確有將前揭帳戶之存摺、提款卡及密碼等資料提供詐欺集
    團成員使用之情甚明。
  (四)按刑法上之故意，分直接故意（確定故意）與間接故意（不
    確定故意），「行為人對於構成犯罪之事實，明知並有意使
    其發生者」為直接故意，「行為人對於構成犯罪之事實，預
    見其發生而其發生並不違背其本意者」為間接故意；一般人
    至銀行開設帳戶並非難事，如非為詐欺犯罪等不法目的，依
    常情並無捨棄自己帳戶而迂迴收受他人帳戶使用之理，是被
    告對於真實姓名年籍不詳之人可能將其帳戶用來作為詐欺等
    非法用途上，應有所預見，且不違背其本意，其竟仍提供其
    帳戶予該等真實姓名年籍不詳之人使用，足見該等真實姓名
    年籍不詳之人將被告帳戶用來作為詐欺取財之用，為被告所
    容認及允許。另查金融機構帳戶可供款項之存匯、提領，係
    一般人均可輕易申請開設，並無任何資格條件之限制，且金
    融存款帳戶，事關存戶個人財產權益之保障，其與存戶印鑑
    章、提款卡結合，專屬性、私密性更形提高；除非本人或與
    本人具密切關係之人，難認有何理由可自由流通使用該存摺
    ；一般人亦均有應妥為保管存摺或提款卡，以防止存摺或提
    款卡被他人冒用之認識，縱有特殊情況偶有將存摺、提款卡
    交付他人之需，亦必深入瞭解其用途後始行提供使用，實乃
    吾人日常生活經驗與事理；且存摺、提款卡等有關個人財產
    、身分之物品，如淪落不明人士手中，極易被利用為與財產
    犯罪有關之犯罪工具；而與他人於身分上不具密切關係之人
    ，竟要求他人提供帳戶以為使用，此等行為，客觀上已屬可
    疑，且顯係供為某非正當資金進出使用，而隱瞞其流程及行
    為人身分曝光之不法意圖亦可預見；若此之社會現實，恆係
    一般人本於日常生活經驗即可體察，而該等專有物品如落入
    不明人士手中，極易被利用為與財產有關之犯罪工具，此又
    係具備一般生活智識者皆能體察之常識；參以邇來詐欺者使
    用他人存摺作為指示被害人匯款工具之犯罪類型層出不窮，
    並廣經媒體披載，凡對社會動態尚非全然不予關注者均能知
    曉。本件被告係已成年且具有一般智識程度，對於上開各情
    自有認識，竟仍將自己前開金融機構帳戶之存摺、金融卡、
    密碼等資料，交付他人使用，被告主觀上顯具有縱使姓名、
    年籍不詳之成年人取得該存摺、金融卡或密碼後，持以作為
    詐欺取財之用，亦不違背其本意之不確定故意至明。然以被
    告僅係單純依該姓名、年籍不詳之成年人要求提供前開金融
    機構帳戶存摺、金融卡等資料，並未參與詐騙被害人財物之
    構成要件行為，是主觀上僅係基於幫助他人詐欺取財之意思
    ，亦屬無疑。
  (五)綜上所述，被告前揭所辯，無非事後飾卸之語，不足採信。
    本件事證至臻明確，被告幫助詐欺犯行洵堪認定。
二、查前開真實姓名、年籍均不詳之成年男子所屬不法犯罪集團
    成員，基於意圖為自己不法所有之概括犯意聯絡，以如附表
    所示方式，先後聯絡被害人戊○○等人，並致使被害人戊○○等人因而陷於錯誤，匯款至被告上開帳戶，該等不詳姓名
    、年籍之人所屬不法詐欺集團成員所為，均應係犯刑法第三
    百三十九條第一項之詐欺取財罪。按刑法上之幫助犯，係對
    於犯罪與正犯有共同之認識，而以幫助之意思，對於正犯資
    以助力，而未參與實施犯罪之行為者而言（最高法院七十五
    年度台上字第一五０九號、八十八年度台上字第一二七０號
    判決意旨參照）。是以，如未參與實施犯罪構成要件之行為
    ，且係出於幫助之意思提供助力，即屬幫助犯，而非共同正
    犯。查本件被告將其開設之上開帳戶交予姓名、年籍不詳之
    成年人，供作該等人員所屬詐欺集團共同詐欺取財之用，係
    基於幫助他人詐欺取財之不確定故意，所為係詐欺取財罪構
    成要件以外之幫助行為。又該詐騙集團成員彼等之間顯然有
    犯意聯絡及行為之分擔，為共同正犯。是核被告所為，係犯
    刑法第三十條第一項、第三百三十九條第一項之幫助詐欺取
    財罪，並依刑法第三十條第二項幫助犯之規定，按正犯之刑
    減輕之。被告以一幫助詐欺之行為，使得詐欺集團分別詐騙
    如附表所示戊○○等被害人，為一行為觸犯數罪名，屬於一
    行為侵害數法益之想像競合犯，應依刑法第五十五條規定，
    從一重處斷。公訴意旨就被告幫助詐欺集團詐騙被害人戊○○、丙○○、甲○○、壬○○、己○○、庚○○，雖未起訴
    ，惟業經檢察官聲請併辦（臺灣臺中地方法院檢察署九十六
    年度偵字第二八九０四號、臺灣桃園地方法院檢察署九十六
    年度偵字第二九二三一號、臺灣板橋地方法院檢察署九十六
    年度偵字第二九二四八號、臺灣士林地方法院檢察署九十六
    年度偵字第一四七０九、一三一八一號、臺灣板橋地方法院
    檢察署九十七年度偵字第二四六八號），本院認此部分與檢
    察官起訴經判決有罪部分，有實質上一罪關係存在，依審判
    不可分原則，本院自得加以審理。另上揭詐欺集團成員等人
    ，為前開詐欺取財犯行，有犯意聯絡及行為分擔，固均為共
    同正犯，惟幫助犯係從犯，從屬正犯而成立，刑法上既無「
    共同幫助」之情，當亦無「幫助共同」之可言（司法院七０
    廳刑一字第一一０四號函亦同此見解），併予敘明。爰審酌
    被告係智識成熟之成年人，對於詐騙集團收受他人帳戶以遂
    行詐騙目的之手法，應知之甚詳，竟提供帳戶予不法份子使
    用，非惟幫助行詐欺取財者遂行取財目的，同時使其得以隱
    匿其真實身分，減少遭查獲之風險，愈使其肆無忌憚，加深
    犯罪之猖獗，且本案被害人戊○○等人確因遭詐騙而受有上
    開匯入被告帳戶金額之損害，被害人等匯款至被告前揭帳戶
    次數亦多，惟念及被告僅交付帳戶資料一份，各該被害人匯
    款金額尚非甚鉅，被告本身並未實際參與本件詐欺取財之犯
    行，責難性較小，然被告自警詢、偵查迄本院審理中矢口否
    認犯行，且未與被害人達成和解，犯後態度不佳等一切情狀
    ，量處如主文所示之刑，並諭知易科罰金之折算標準，以資
    懲儆。
據上論斷，應依刑事訴訟法第二百九十九條第一項前段，刑法第
三百三十九條第一項、第三十條第一項、第二項、第五十五條、
第四十一條第一項前段，刑法施行法第一條之一第一項、第二項
前段，判決如主文。
本案經檢察官丁○○到庭執行職務。
中    華    民    國    97    年    2     月    15    日
                  臺灣臺中地方法院刑事第五庭
                      審判長法  官  鍾堯航
                            法  官  劉麗瑛
                            法  官  吳崇道
以上正本證明與原本無異。
如不服本判決，應於收受送達後10日內向本院提出上訴書狀（應
敘述具體理由並附繕本）。
上訴書狀如未敘述理由，應於上訴期間屆滿後20日內補提理由書
於本院。
                            書記官  黃舜民
中    華    民    國    97    年    2     月    15    日
附錄論罪科刑法條
刑法第三百三十九第一項：
意圖為自己或第三人不法之所有，以詐術使人將本人或第三人之
物交付者，處五年以下有期徒刑、拘役或科或併科一千元以下罰
金。
附表：
┌─┬────┬─────┬────┬─────┐
│編│ 被害人 │詐騙方式  │匯款時間│ 詐騙金額 │
│  │        │          │(民國)  │ (新台幣) │
│號│        │          │、地點  │          │
├─┼────┼─────┼────┼─────┤
│1 │戊○○  │於96年8月5│96年8月6│11500元   │
│  │        │日1時52分 │日、於台│          │
│  │        │許，在雅虎│中縣太平│          │
│  │        │奇摩拍賣網│市宜欣郵│          │
│  │        │站，以「  │局臨櫃匯│          │
│  │        │shinglv 」│款。    │          │
│  │        │之網路帳號│        │          │
│  │        │，刊登虛偽│        │          │
│  │        │販賣牛仔褲│        │          │
│  │        │之訊息。  │        │          │
├─┼────┼─────┼────┼─────┤
│2 │乙○○  │於96年8月 │96年8月 │15620元   │
│  │        │13日，在雅│14日12時│          │
│  │        │虎奇摩拍賣│52分許、│          │
│  │        │網站，以「│於台中市│          │
│  │        │shinglv」 │育才北路│          │
│  │        │之網路帳號│台中市立│          │
│  │        │，刊登虛偽│第一高級│          │
│  │        │販賣牛仔褲│中學門口│          │
│  │        │之訊息。  │郵局自動│          │
│  │        │          │櫃員機轉│          │
│  │        │          │帳。    │          │
├─┼────┼─────┼────┼─────┤
│3 │丙○○  │於96年8月 │96年8月 │27500元   │
│  │        │11日5時22 │15日19時│          │
│  │        │分許，在雅│許、於桃│          │
│  │        │虎奇摩拍賣│園縣龜山│          │
│  │        │網站，以「│鄉○○路│          │
│  │        │shinglv」 │住處網路│          │
│  │        │之網路帳號│轉帳。  │          │
│  │        │，刊登虛偽│        │          │
│  │        │販賣牛仔褲│        │          │
│  │        │之訊息。  │        │          │
├─┼────┼─────┼────┼─────┤
│4 │甲○○  │於96年8月 │96年8月 │17120元   │
│  │        │13日，在雅│15日15時│          │
│  │        │虎奇摩拍賣│08分許、│          │
│  │        │網站，以「│於台北市│          │
│  │        │shinglv 」│光復南路│          │
│  │        │之網路帳號│102號之 │          │
│  │        │，刊登虛偽│ATM提款 │          │
│  │        │販賣牛仔褲│機轉帳。│          │
│  │        │之訊息。  │        │          │
├─┼────┼─────┼────┼─────┤
│5 │壬○○  │於96年8月 │96年8月 │8500元    │
│  │        │15日，在雅│16日1時 │          │
│  │        │虎奇摩拍賣│許、以友│          │
│  │        │網站，以「│人李威毅│          │
│  │        │shinglv」 │中國信託│          │
│  │        │之網路帳號│北投分行│          │
│  │        │，刊登虛偽│680540  │          │
│  │        │販賣牛仔褲│018875號│          │
│  │        │之訊息。  │帳戶轉帳│          │
│  │        │          │。      │          │
├─┼────┼─────┼────┼─────┤
│6 │己○○  │於96年8月 │96年8月 │17000元   │
│  │        │16日，在雅│17日11時│          │
│  │        │虎奇摩拍賣│20分許、│          │
│  │        │網站，以「│於台北市│          │
│  │        │shinglv 」│承德路4 │          │
│  │        │之網路帳號│段35號統│          │
│  │        │，刊登虛偽│一超商提│          │
│  │        │販賣牛仔褲│款機匯款│          │
│  │        │之訊息。  │。      │          │
├─┼────┼─────┼────┼─────┤
│7 │庚○○  │於96年8月 │96年8月 │11500元   │
│  │        │20日9時23 │20日15時│          │
│  │        │分許，在雅│18分許、│          │
│  │        │虎奇摩拍賣│於新莊市│          │
│  │        │網站，以「│中華路2 │          │
│  │        │shinglv」 │段57號中│          │
│  │        │之網路帳號│國信託銀│          │
│  │        │，刊登虛偽│行北新莊│          │
│  │        │販賣牛仔褲│分行匯款│          │
│  │        │之訊息。  │。      │          │
└─┴────┴─────┴────┴─────┘


司法院資訊處製作；財團法人民間司法改革基金會備份。
